ACORDAO-COMPLETO-2399188

ACÓRDÃO 12974/2020 ATA 41/2020 - SEGUNDA CÂMARA

VISTOS, relatados e discutidos estes de tomada de contas especial instaurada pela Caixa Econômica Federal (Caixa) em desfavor de Nilton Kleber Tunes Teixeira (gestão: 2001-2004) e Almir de Jesus Costa (gestão: 2005-2008) , como então prefeitos de Ituberá - BA, diante da total impugnação dos dispêndios com os recursos federais repassados sob o valor de R$ 1.000.000,00 em prol do Contrato de Repasse nº 132.570-76/2001 destinado ao "estímulo à produção agropecuária" no âmbito do Programa de Apoio ao Desenvolvimento do Setor Agropecuário (PRODESA) junto ao Ministério da Agricultura, Pecuária e Abastecimento (MAPA) ; 
ACORDAM os Ministros do Tribunal de Contas da União, reunidos em Sessão da 2ª Câmara, ante as razões expostas pelo Relator, em:
9.1. declarar a anterior revelia de Almir de Jesus Costa, nos termos do art. 12, § 3º, da Lei nº 8.443, de 1992, sem prejuízo de promover a exclusão da sua responsabilidade na presente tomada de contas especial diante do seu superveniente falecimento em 2014; 
9.2. retirar o sobrestamento do presente processo e rejeitar as defesas apresentadas pelos demais responsáveis, sem prejuízo, todavia, de excluir a suposta responsabilidade do Município de Ituberá - BA nesta tomada de contas especial;
9.3. julgar irregulares as contas de Nilton Kleber Tunes Teixeira, nos termos dos arts. 1º, I, 16, III, "b" e "c", e § 2º, "b", e 19, caput, da Lei n.º 8.443, de 1992, para condená-lo, em solidariedade com a Enéas Oliveira e Cia Ltda., ao pagamento do correspondente débito, com a fixação do prazo de 15 (quinze) dias contados da notificação, para comprovarem, perante o Tribunal, nos termos do art. 214, III, "a", do RITCU, o recolhimento da referida dívida em favor do Tesouro Nacional, com a atualização monetária e os juros de mora calculados desde as datas informadas até o efetivo recolhimento, na forma da legislação em vigor, sob as seguintes condições:
	Data da Ocorrência:
	Valor Original (em R$) :

	8/5/2003
	122.022,00

9.4. aplicar a multa prevista no art. 57 da Lei n.º 8.443, de 1992, em desfavor de Nilton Kleber Tunes Teixeira sob o valor de R$ 50.000,00 (cinquenta mil reais) , sem prejuízo, contudo, de deixar de aplicar a referida multa em desfavor da referida empresa beneficiada pelo indevido pagamento (Enéas Oliveira e Cia Ltda.) , fixando o prazo de 15 (quinze) dias, contados da notificação, para que Nilton Kleber Tunes Teixeira comprove, perante o Tribunal, nos termos do art. 214, III, "a", do RITCU, o recolhimento da referida dívida ao Tesouro Nacional, na forma da legislação em vigor;
9.5. autorizar, caso requerido, nos termos do art. 26 da Lei nº 8.443, de 1992, o parcelamento das dívidas fixadas por este Acórdão em até 36 (trinta e seis) parcelas mensais e sucessivas, com a devida atualização monetária e os correspondentes acréscimos legais, esclarecendo aos responsáveis que a falta de pagamento de qualquer parcela importará no vencimento antecipado do saldo devedor, nos termos do art. 217, § 2º, do RITCU, sem prejuízo das demais medidas legais;
9.6. autorizar, desde logo, nos termos do art. 28, II, da Lei nº 8.443, de 1992, a cobrança judicial das dívidas fixadas por este Acórdão, diante do não atendimento às notificações;
	9.7. enviar a cópia deste Acórdão, com o Relatório e a Proposta de Deliberação, aos seguintes destinatários:
9.7.1. à Procuradoria da República no Estado da Bahia, nos termos do art. 16, § 3º, da Lei nº 8.443, de 1992, e do art. 209, § 7º, do RITCU, para o ajuizamento das ações civis e penais cabíveis; e 
9.7.2. à Secretaria de Patrimônio da União, para ciência e adoção das providências cabíveis sobre a eventual situação irregular do aludido imóvel federal em terreno de marinha sob o atual domínio direto pelo Município de Ituberá - BA; destacando nesse ponto que, em conjunto com o referido município, a SPU poderia tentar a solução dessa pendência no âmbito da Câmara de Conciliação e Arbitragem da Administração Pública Federal (CCAF-AGU) em consonância com a Lei n.º 13.140, de 2015.

Tomada de contas especial instaurada pela Caixa Econômica Federal (Caixa) em desfavor de Nilton Kleber Tunes Teixeira (gestão: 2001-2004) e Almir de Jesus Costa (gestão: 2005-2008), como então prefeitos de Ituberá  BA, diante da total impugnação dos recursos federais repassados sob o valor de R$ 1.000.000,00 em prol do Contrato de Repasse nº 132.570-76/2001 destinado ao estímulo à produção agropecuária no âmbito do Programa de Apoio ao Desenvolvimento do Setor Agropecuário (PRODESA) do Ministério da Agricultura, Pecuária e Abastecimento (MAPA).

Segunda Câmara

Município de Ituberá - BA.

3. Responsáveis: Nilton Kleber Tunes Teixeira (CPF XXX.008.175-XX); Almir de Jesus Costa (CPF XXX.942.925-XX); Enéas Oliveira e Cia Ltda. (CNPJ 14.327.605/0001-04); e Município de Ituberá - BA (CNPJ 14.195.333/0001-28).

Aroldo Cedraz.

13.1. Ministros presentes: Ana Arraes (Presidente), Augusto Nardes, Aroldo Cedraz e Raimundo Carreiro.
13.2. Ministro que alegou impedimento na Sessão: Aroldo Cedraz.
13.3. Ministros-Substitutos presentes: Marcos Bemquerer Costa e André Luís de Carvalho (Relator).

ENEAS OLIVEIRA & CIA LTDA - EPP

ENEAS OLIVEIRA E CIA LTDA ME

ANDRÉ DE CARVALHO

Trata-se de tomada de contas especial instaurada pela Caixa Econômica Federal (Caixa) em desfavor de Nilton Kleber Tunes Teixeira (gestão: 2001-2004) e Almir de Jesus Costa (gestão: 2005-2008) , como então prefeitos de Ituberá - BA, diante da total impugnação dos dispêndios com os recursos federais repassados sob o valor de R$ 1.000.000,00 em prol do Contrato de Repasse nº 132.570-76/2001 destinado ao "estímulo à produção agropecuária" no âmbito do Programa de Apoio ao Desenvolvimento do Setor Agropecuário (PRODESA) junto ao Ministério da Agricultura, Pecuária e Abastecimento (MAPA) .
2.	Após a análise final do feito, o Auditor Federal Sérgio Brandão Sanchez lançou o seu parecer conclusivo à Peça 125, com a anuência dos dirigentes da Secex-TCE (Peças 126 e 127) , nos seguintes termos: 
" (...) HISTÓRICO
2.	A avença em comento teve como objeto 'a transferência de recursos financeiros da União para a execução de estímulo à produção agropecuária, no Município de Ituberá/BA' (peça 1, p. 66) , tendo vigido no período de 31/12/2001 a 31/7/2012, conforme registro no Siafi (peça 1, p. 241) .
2.1 A instauração da Tomada de Contas Especial se deu em razão de irregularidade na aquisição de terreno para implantação da 'Casa Familiar do Mar', além da execução parcial do  objeto contratado, segundo consta do Relatório de Acompanhamento 'in loco' 02 (peça 1, p. 102- 108) e Parecer CJ/PFN/BA 253/2006 (peça 1, p. 170-178) , cujo excerto se transcreve abaixo:
Por todo o exposto, sugiro à GRPU/BA a adoção de providências, administrativas ou judiciais, para:
a)	cancelar, porque nulos, os registros das escrituras no Cartório de Registro de Imóvel competente em nome de terceiros, por ser o imóvel acrescido de marinha, logo, de propriedade da união, de acordo com o disposto no art. 198 do decreto-lei nº 9.170/1946 e art. 33 e seus §§, incisos e alíneas do Decreto-lei 9.636, de 15/05/1998 e demais disposições pertinentes;
b)	ressarcir à União o valor de R$ 122.022,00 pago à vista à empresa, ENÉAS DE SOUSA OLIVEIRA & CIA LTDA, por não ser esta titular do domínio, uma vez que nulo o registro no seu nome e no nome de quem constar desde a origem;
c)	incorporar o imóvel ao patrimônio da União e promover o registro no cartório de Imóveis; para posterior,
d)	cessão de uso gratuito ou sob qualquer das formas previstas no Decreto-lei nº 9.760/1946, como aliás, sugerido a fl. 01 deste processo.'. 
2.2 Nos Relatórios do Tomador de Contas (peça 1, p. 130-134 e 222-230) , verifica-se a impugnação  do  total  despendido  pelo  Município  com  a  aquisição  do  terreno,  no  valor  de  R$ 126.585,90, bem como a responsabilidade dos ex-prefeitos do município de Ituberá/BA, Srs. Nilton Kleber Tunes Teixeira (gestão 2001-2004, peça 1, p. 243) e Almir de Jesus Costa (gestão 2005-2008, peça 1, p. 245) . Importa registrar que, em verdade, conforme consta da peça 39, p, 5-7, o terreno foi desapropriado pelo município, tendo seu 'proprietário' (empresa Enéas Oliveira e Cia Ltda.) recebido R$ 122.022,00 a título de indenização.
2.3 Sobre a execução parcial do objeto contratado, conforme registrado no item II do Relatório do Tomador de Contas (peça 1, p. 224) , não se vislumbrou prejuízo ao erário, uma vez que não houve liberação de recursos para efetivação dos pagamentos. Contudo, houve liberação e utilização de recursos para a aquisição do terreno onde iria ser implantado o objeto do contrato de repasse.
2.4 O contrato foi orçado em R$ 1.050.007,00, tendo a União arcado com R$ 1.000.000,00, ao passo que o Município de Ituberá/BA se comprometeu com R$ 50.007,00, a título de contrapartida (peça 1, p. 68) . Os recursos federais foram repassados pelas Ordens Bancárias 2002OB002091, de 12/9/2002, no valor de R$ 300.000,00 e 2002OB004394, de 31/12/2002, no valor de R$ 700.000,00, conforme documentos à peça 1, p. 192 e 194. Não há comprovação do aporte da contrapartida acordada.
2.5 Consta que foram liberadas apenas duas parcelas de recursos federais, nos valores de  R$ 122.022,00, em 8/5/2003, e R$ 4.563,90, em 23/5/2003, totalizando R$ 126.585,90 (extratos na peça 1, p. 110-120) . O restante, acrescido dos rendimentos financeiros permaneceu bloqueado na conta corrente específica, tendo sido devolvido aos cofres da Caixa Econômica Federal (extratos na peça 1, p. 180-188) .
2.6 A CGU emitiu relatório de auditoria, tendo certificado a irregularidade das contas, conforme consta da peça 1, p. 249-257. O Ministro de Estado da Agricultura, Pecuária e Abastecimento apresentou pronunciamento encaminhando a presente Tomada de Contas Especial ao TCU (peça 1, p. 141) .
2.7 Já no âmbito deste Tribunal, na primeira instrução do processo (peça 3) , após o exame da documentação pertinente, e, sobretudo, com base nas informações presentes no Parecer CJ/PFN/BA 253/2006 (peça 1, p. 170-178) , conclui-se pela responsabilização solidária dos responsáveis, os quais foram citados conforme abaixo.
Empresa Enéas Oliveira e Cia Ltda (CNPJ 14.327.605/0001-04) : Ofício 1968 - TCU/Secex-BA (peça 9) e Aviso de Recebimento - AR, assinado em 31/10/2012 (peça 12) ;
Sr. Nilton Kleber Tunes Teixeira (CPF XXX.008.175-XX) , Prefeito Municipal na gestão 2001-2004: Ofício 1967 - TCU/Secex-BA (peça 11) e Aviso de Recebimento - AR, assinado em 7/11/2012 (peça 14) ;
Sr. Almir de Jesus Costa (CPF XXX.942.925-XX) , Prefeito Municipal na gestão 2005- 2008: Ofício 1970 - TCU/Secex-BA (peça 10) e Aviso de Recebimento - AR, assinado em 8/11/2012 (peça 15) .
2.8 Prosseguindo, já na segunda instrução (peça 23) , procedeu-se ao exame das alegações apresentadas. As defesas do Sr. Enéas de Oliveira Filho (representante da empresa Enéas Oliveira e Cia Ltda.) e do Sr. Nilton Kleber Tunes Teixeira foram rejeitadas. O Sr. Almir de Jesus Costa foi considerado revel.
2.9 Por meio do Despacho anexado na peça 27, o Exmo. Sr. Ministro-Relator André Luís de Carvalho salientou que não constavam dos autos informações sobre a situação jurídica atual do imóvel, inclusive, sobre as providências adotadas para a sua reversão ao domínio da União, ou a devolução dos recursos federais pagos pelo município a terceiros para aquisição deste imóvel. Acrescentou que havia indícios de que o terreno adquirido estaria sendo usado pelo próprio município, onde funcionariam diversas secretarias (peça 18) . Exatamente por essa razão, considerou que o Município de Ituberá/BA deveria ser chamado ao processo na qualidade de responsável solidário, tendo em vista que seria beneficiário do imóvel adquirido de maneira irregular.
2.10 Ato contínuo, determinou a realização de diligências à GRPU/BA, ao Município de Ituberá, à Caixa e ao ministério concedente, na intenção de obter informações atualizadas sobre a situação jurídica do imóvel em tela e sobre a sua eventual reversão ao domínio da União. Foi autorizada, ainda, a citação solidária do município de Ituberá/BA, para que devolvesse aos cofres do tesouro Nacional as quantias apontadas como débito.
2.11 Após a efetivação das diligências, em nova instrução juntada na peça 46, foram examinadas as respostas obtidas. Em breve síntese, verificou-se que a situação jurídica do terreno continuava inalterada, sem que tivesse ocorrido a sua efetiva reversão ao domínio da União. Constatou-se, ainda, conforme informado pela Caixa (peça 41) , que não houve devolução à União do valor de R$ 122.022,00, pagos pelo município a terceiros para a aquisição do imóvel que já pertencia à própria União.
2.12 Na mesma instrução, em cumprimento à determinação do Relator (peça 27) , foi promovida a citação solidária do município de Ituberá/BA, considerando que o mesmo era beneficiário do imóvel obtido na transação considerada irregular. A comunicação, endereçada a seu representante legal, foi formalizada por meio do ofício 0954/2014, de 13/5/2014 (peça 51) , com Aviso de Recebimento anexado na peça 55. Embora regularmente citado, o município não apresentou alegações de defesa nem tampouco recolheu o débito apontado.
2.13 A Unidade Técnica, então, em nova instrução (peça 60) , encaminhou o processo com a seguinte proposta:
a)	considerar revel o município de Ituberá/BA, dando-se prosseguimento ao processo, com fundamento no art. 12, § 3º, da Lei 8.443/92
b)	fixar novo e improrrogável prazo de 15 (quinze) dias, a contar da notificação, para que o município de Ituberá/BA comprove o recolhimento aos cofres do Tesouro Nacional da quantia de R$ 122.022,00, corrigida monetariamente, a partir de 8/5/2003 até a data da efetiva quitação do débito, na forma da legislação em vigor;
c)	informar ao município de Ituberá/BA que, nos termos do art. 12, §§ 1º e 2º, da Lei 8.443/1992, o pagamento tempestivo desse débito, apenas atualizado monetariamente, pode permitir que, em seguida, o TCU julgue regulares as contas do município, ao passo que o não pagamento importará no pronto julgamento pela irregularidade das contas com imputação do débito, atualizado monetariamente e acrescido dos juros de mora, além da aplicação de multa no montante de até 100% sobre o valor do débito atualizado.
2.14 Prosseguindo, o Sr. Ministro Relator André Luís de Carvalho, ao conduzir o julgamento do processo, apresentou as seguintes considerações (peça 64) :
i.	Considerando que o débito apurado nos autos decorreu da impugnação das despesas com a aquisição irregular e que as considerações tecidas pelo MPTCU são suficientes para demonstrar que a aludida aquisição até poderia ser aceita para a finalidade do ajuste, desde que o município tivesse regularizado, ainda na vigência da avença, o seu direito de uso do imóvel desapropriado, constituindo o respectivo aforamento e/ou sub-rogando-se nos direitos do enfiteuta original, considerado até então como proprietário;
ii.	Considerando, nessa linha de raciocínio, que o valor pago à Enéas Oliveira & Cia. Ltda., a título de transferência de propriedade, não poderia agora ser admitido como indenização à cessão de direitos reais de uso da ocupação ou de ulterior aforamento, sem a anuência expressa da União, uma vez que o município passou a usufruir do imóvel desde então, como se proprietário fosse, destinando-o a finalidade diversa daquela para a qual foi originalmente desapropriado, persistindo, portanto, o dano ao erário apurado nos autos, consubstanciado no valor aplicado na compra de imóvel que se reverteu em benefício exclusivo da municipalidade, não atendendo, assim, à finalidade preconizada no contrato de repasse firmado com a União;
iii.	Considerando, enfim, que compete à Advocacia-Geral da União - AGU a representação judicial e extrajudicial dos interesses da União, assim como compete à SPU as providências necessárias para conceder o aforamento de imóveis da União e providenciar os registros e as averbações junto aos cartórios competentes, destacando-se que a SPU/BA já havia informado, em 18/2/2014, que a reversão do aludido imóvel ao domínio da União dependia da conclusão de laudo sobre a situação da ocupação, previsto para o primeiro semestre de 2014.
2.15 Naquela oportunidade, diante das considerações expostas pelo Relator, o Tribunal exarou o Acórdão 332/2015-TCU-Segunda Câmara (peça 64) , cujo excerto transcreve-se abaixo:
1.7. Determinar à Secex/BA que:
1.7.1. promova diligência junto ao juízo competente, a fim de obter cópia da homologação judicial da desapropriação do imóvel adquirido com recursos do Contrato de Repasse 132.570- 76/2001 (Siafi 449172) ;
1.7.2. promova diligência junto ao município de Itaberá/BA, para que se pronuncie sobre o interesse de constituir o aforamento, sub-rogando-se na condição de atual possuidor do domínio útil, com vistas à regularização da ocupação do aludido imóvel;
1.7.3. promova diligência junto à AGU e à SPU, para que se pronunciem, conclusivamente, sobre a viabilidade e conveniência de constituir o aforamento no aludido imóvel sob domínio útil do município de Itaberá/BA, a fim de regularizar a ocupação pelo município ou, em caso contrário, quais as providências já adotadas para a reversão do imóvel ao domínio da União; e
1.7.4. envie cópia das Peças 23 a 27, 46, 50, 60 e 63 dos presentes autos à AGU e à SPU, bem como ao município de Itaberá/BA, para ciência dos elementos constitutivos desta tomada de contas especial, incluindo os pareceres da unidade técnica e do MPTCU.
2.16 Efetuadas as diligências e examinado o teor das respostas obtidas, verificou-se que o Município de Ituberá/BA não tinha interesse em sub-rogar-se na condição de atual possuidor do domínio útil, com vistas à regularização da ocupação do aludido imóvel. Do mesmo modo, constatou-se que a Superintendência do Patrimônio da União no Estado da Bahia (SPU/BA) aguardava o deslinde judicial para proceder à regularização do mencionado imóvel, com a devida incorporação ao Patrimônio da União;
2.17 Considerando as conclusões acima relatadas, a Unidade Técnica propôs o sobrestamento deste processo, com base no art. 157 do Regimento Interno do TCU, até que o Poder Judiciário decidisse em definitivo sobre o pleito do SPU/BA, para que possam ser adotadas as providências no sentido de promover a incorporação do imóvel ao patrimônio da União. Em novo Despacho, de 6/4/2016 (peça 85) , o Sr. Ministro Relator determinou o sobrestamento destes autos, conforme abaixo transcrito.
Determino o sobrestamento dos presentes autos até que Poder Judiciário delibere, definitivamente, sobre o cancelamento do registro do imóvel adquirido pelo Município de Ituberá/BA para a implantação da 'Casa Familiar do Mar', conforme pleiteado pela SPU/BA, fixando o prazo máximo de 360 (trezentos e sessenta) dias para o aludido sobrestamento, sem prejuízo de autorizar, desde já, a realização das diligências que visem à obtenção das informações necessárias ao prosseguimento do presente feito.
2.18 Transcorrido o prazo estabelecido pelo Sr. Ministro Relator, a Unidade Técnica promoveu uma primeira diligência junto à SPU/BA, por meio do ofício 1772/2017 (peça 106 e AR na peça 107) , de 28/6/2017. Em resposta anexada na peça 108, o órgão informou que havia ingressado com pedido junto à Procuradoria da União na Bahia, no sentido de peticionar na Justiça Federal o cancelamento do registro, uma vez que o terreno transacionado pertence à União. Acrescentou ainda que, somente após a manifestação judicial, poderiam ser adotadas as providências necessárias à efetiva incorporação do imóvel ao patrimônio federal. 
2.19 Posteriormente, uma segunda diligência foi endereçada à SPU/BA, desta vez por meio do ofício 3284/2018 (peça 112 e AR na peça 113) , de 18/12/2018. Naquela oportunidade, a comunicação se deu nos seguintes termos:
Conforme Despacho do Exmo. Ministro Relator André Luís de Carvalho, e com vistas ao saneamento do processo de Tomada de Contas Especial, TC Processo 012.686/2012-3, solicito a Vossa Senhoria que, no prazo de 15 (quinze) dias, a contar do recebimento da presente comunicação, com fundamento no art. 11 da lei 8.443/1992 c/c o art. 157 do Regimento Interno do TCU, encaminhe a este Tribunal informações atualizadas a respeito dos resultados das providências adotadas por essa Superintendência junto à Justiça Federal, no âmbito do Processo Administrativo nº 04941.000888/2005-24, conforme informado no ofício SEI nº 22129/2015- MP, de 11/11/2015, objetivando a reversão do imóvel adquirido pelo Município de Ituberá/BA para a implantação da 'Casa Familiar do Mar', ao domínio da União.
2.20 Em resposta, datada de 4/1/2019, o órgão esclareceu que havia consultado a Procuradoria da União no Estado da Bahia, oportunidade em que esta informou que os processos relativos ao Município de Ituberá seriam de responsabilidade da Procuradoria Seccional de Ilhéus/BA. Por essa razão, a SPU/BA demandou a dita Seccional, mas até então não havia recebido qualquer resposta.
2.21 Em nova instrução juntada na peça 115, registrou-se a necessidade de saber se já havia sido impetrada alguma ação judicial no sentido de requerer o cancelamento do registro, bem como, em caso positivo, conhecer seu andamento e/ou desfecho. Até aquele momento, não se sabia ao certo se a questão já se encontrava judicializada e quem seria o responsável pelo seu acompanhamento, visto que a própria Procuradoria da União/BA não soube responder, tendo registrado que 'provavelmente' a demanda teria sido remetida à Seccional de Ilhéus/BA.
2.22 Por essa razão, restou necessário realizar nova diligência à SPU/BA, nos mesmos termos do ofício remetido anteriormente pela Secex/BA. Quanto ao sobrestamento, concluiu-se ser inoportuna qualquer alteração, em que pese o prazo de 360 dias estabelecido pelo Sr. Ministro Relator, considerando-se a ausência da crucial informação acima referida.
EXAME
3.	Devidamente notificado pelo ofício 5166/2019 (peça 119 e AR na peça 120) , de 3/7/2019, o órgão informou que, até aquele momento, ainda não havia sido ajuizada a ação para cancelamento do registro do imóvel na União. Em adição, salientou que ratificou o pedido de ajuizamento junto à Procuradoria Seccional da União em Ilhéus/BA (peça 121) .
3.1 Observando o conteúdo da resposta juntada, mostra-se bastante claro que, no âmbito judicial, nada foi feito com vistas ao cancelamento do registro do imóvel, bem como sua reversão ao domínio da União.
3.2 Diante da situação relatada, mostra-se razoável considerar que, mesmo que seja impetrada a competente ação judicial, não é possível precisar o tempo que será necessário para o futuro deslinde do processo, acarretando a continuidade de seu sobrestamento. Por outro lado, conforme explanado nesta instrução, os responsáveis já foram devidamente citados e suas defesas, examinadas. Assim, cumpre buscar alternativas para que estes autos possam seguir seu curso, independente de a União ingressar ou não com o pleito judicial.
3.3 Uma possível solução seria, desde já, levantar o sobrestamento do processo, encaminhar o julgamento pela irregularidade das contas dos envolvidos e condena-los pelos débitos apontados. Em adição, o Tribunal poderia determinar à Seccional da Procuradoria da República em Ilhéus/BA que ingresse com ação na Justiça Federal, no sentido do cancelamento do registro e reversão do imóvel ao patrimônio da União, sem prejuízo da adoção de medidas com vistas ao efetivo acompanhamento do cumprimento da determinação.
 3.4 A alternativa sugerida atenderia plenamente aos Princípios da Celeridade Processual e da Economicidade, possibilitando o deslinde do presente processo e favorecendo as tentativas de recomposição do Erário federal, tendo em vista a condenação dos responsáveis ao recolhimento dos débitos a eles atribuídos.
3.5 Por derradeiro, cumpre deixar claro que os responsáveis poderiam ter transferido somente o domínio útil do imóvel, mas acabaram por transferir a propriedade, quando o proprietário era a União, fato que, no mínimo, de plano, afasta a boa-fé deles (vendedor, munícipio e gestores municipais) . Ademais, deve-se rememorar que foi dada opção ao município de regularizar a situação, mediante o cancelamento da transferência do terreno. Entretanto, ele optou por permanecer silente.
CONCLUSÃO
4.	Findo o exame dos autos, verificou-se que ainda não foi impetrada ação judicial com vistas ao cancelamento de registro e reversão do imóvel ao patrimônio da União.
4.1 Paralelamente, salientou-se que os responsáveis já foram citados e suas defesas, analisadas.
4.2 Portanto, com fundamento nos Princípios da Celeridade Processual e da Economicidade, será proposto encaminhamento no sentido do julgamento das contas e condenação dos responsáveis ao pagamento dos débitos apurados, sem prejuízo de outras medidas, conforme abaixo sugerido.
INFORMAÇÕES ADICIONAIS
5.	Em atendimento ao item 9.4, do Acórdão 1772/2017-TCU-Plenário, Relator Ministro Augusto Sherman Cavalcanti, foi efetuada pesquisa no sistema processual do TCU, não tendo sido encontradas outras tomadas de contas especiais em aberto contra os responsáveis aqui arrolados.
5.1 Vale ressaltar que a pretensão punitiva do TCU, conforme Acórdão 1441/2016-TCU-Plenário, que uniformizou a jurisprudência acerca dessa questão, subordina-se ao prazo geral de prescrição indicado no art. 205, do Código Civil, que é de 10 anos, contado da data de ocorrência da irregularidade sancionada, nos termos do art. 189, do Código Civil, sendo este prazo interrompido pelo ato que ordenar a citação, a audiência ou a oitiva do responsável. No caso em exame, não ocorreu a prescrição. Verifica-se que a irregularidade ocorreu no exercício de 2003, ao passo que a autorização para as citações data de julho de 2012, conforme Despacho do Relator constante da peça 6, razão pela qual será proposta aplicação de sanção.
5.2 Registre-se, por fim, que, após a análise de toda a documentação carreada aos autos, não foram encontrados elementos capazes de comprovar a boa-fé na conduta dos responsáveis. Assim, a presente TCE deverá ser imediatamente julgada, conforme determina o § 6º do art. 202 do Regimento Interno do TCU.
PROPOSTA DE ENCAMINHAMENTO
6.	Diante do exposto, submete-se os autos à consideração superior, com a seguinte proposta:
6.1 levantar o sobrestamento do presente processo;
6.2 considerar revéis o Sr. Almir de Jesus Costa (CPF XXX.942.925-XX) e o Município de Ituberá/BA (CNPJ 14.195.333/0001-28) , nos termos do art. 12, § 3º, da Lei 8.443/1992, e art. 202, § 8º, do Regimento Interno do TCU;
6.3 rejeitar as alegações de defesa do Sr. Nilton Kleber Tunes Teixeira (CPF 064.008.175-
 49) e da empresa Enéas Oliveira e Cia Ltda. (CNPJ 14.327.605/0001-04) ; 
6.4 julgar irregulares, com fundamento nos arts. 1º, inciso I, 16, inciso III, alíneas 'b' e 'c', da Lei 8.443/1992, c/c os arts. 19 e 23, inciso III, da mesma Lei, e com os arts. 1º, inciso I, 209, inciso III, 210, e 214, inciso III, do Regimento Interno, as contas dos Senhores Nilton Kleber Tunes Teixeira (CPF XXX.008.175-XX) e Almir de Jesus Costa (CPF XXX.942.925-XX) , da empresa Enéas Oliveira   e   Cia   Ltda.   (CNPJ   14.327.605/0001-04)   e   do   Município   de   Ituberá/BA   (CNPJ 14.195.333/0001-28) , condenando-os ao pagamento das quantias a seguir especificadas, com a fixação do prazo de quinze dias, a contar da notificação, para comprovarem, perante o Tribunal (art. 214, inciso III, alínea 'a', do Regimento Interno) , o recolhimento das dívidas aos cofres do Tesouro Nacional, atualizadas monetariamente e acrescidas dos juros de mora, calculados a partir das datas discriminadas, até a data do recolhimento, na forma prevista na legislação em vigor;
Responsáveis solidários: Nilton Kleber Tunes Teixeira (CPF XXX.008.175-XX) , Almir de  Jesus Costa (CPF XXX.942.925-XX) , Município de Ituberá/BA (CNPJ 14.195.333/0001-28) e Enéas Oliveira e Cia Ltda. (CNPJ 14.327.605/0001-04) 
Quantificação do débito:
	Valor Histórico
	Data de Ocorrência

	R$ 122.022,00
	8/5/2003

O débito atualizado até 25/09/2019 atinge o valor de R$ 294.744,14 (peça 123) 
Responsáveis solidários: Nilton Kleber Tunes Teixeira (CPF XXX.008.175-XX) , Almir de  Jesus Costa (CPF XXX.942.925-XX) , Município de Ituberá/BA (CNPJ 14.195.333/0001-28) 
Quantificação do débito:
	Valor Histórico
	Data de Ocorrência

	R$ 4.563,90
	23/5/2003

O débito atualizado até 25/09/2019 atinge o valor de R$ 11.024,10 (peça 124) 
6.5 Aplicar individualmente a Nilton Kleber Tunes Teixeira (CPF XXX.008.175-XX) , Almir de Jesus Costa (CPF XXX.942.925-XX) e Enéas Oliveira e Cia Ltda. (CNPJ 14.327.605/0001-04) a multa prevista no art. 57, da Lei 8.443/1992, c/c o art. 267, do Regimento Interno, fixando-lhes o prazo de 15 (quinze) dias, a contar da notificação, para comprovarem, perante o Tribunal (art. 214, inciso III, alínea 'a', do Regimento Interno) , o recolhimento das dívidas aos cofres do Tesouro Nacional, atualizada monetariamente desde a data do acórdão até a do efetivo recolhimento, se for paga após o vencimento, na forma da legislação em vigor;
6.6 autorizar, desde logo, nos termos do art. 28, inciso II, da Lei 8.443/1992, a cobrança judicial das dívidas caso não atendidas as notificações;
6.7 autorizar, desde já, nos termos do art. 26 da Lei 8.443, de 1992, caso solicitado pelos responsáveis, o parcelamento da dívida em até 36 (trinta e seis) parcelas mensais e sucessivas, atualizadas monetariamente até a data do pagamento, esclarecendo que a falta de pagamento de qualquer parcela importará no vencimento antecipado do saldo devedor (art. 217, § 2º, do RI/TCU) , sem prejuízo das demais medidas legais;
6.8 determinar à Seccional da Procuradoria da República em Ilhéus/BA, com envio de cópia integral deste processo, que ingresse com ação na Justiça Federal no sentido de obter o cancelamento do registro e a reversão do imóvel (vide peça 39, p. 5-7) da União irregularmente adquirido pelo Município de Ituberá/BA, para a implantação da 'Casa Familiar do Mar', no âmbito da execução do Contrato de Repasse 132.570-76/2001/MA/Caixa (Siafi 449172) ;
6.9 determinar o acompanhamento do cumprimento da determinação constante do item 6.8;
6.10 encaminhar cópia da deliberação que vier a ser proferida ao Procurador-Chefe da Procuradoria da República no Estado da Bahia, nos termos do § 3º do art. 16 da Lei 8.443/1992, c/c o § 7º do art. 209 do Regimento Interno do TCU, para adoção das medidas que entender cabíveis, informando-lhe que o inteiro teor da decisão pode ser consultado no endereço www.tcu.gov.br/acordaos.".
3.	A despeito, todavia, de concordar com a referida proposta (Peça 126) , o diretor da Sec-TCE/D5  sugeriu os seguintes ajustes:
" (...) 2. É manso no Tribunal o entendimento pela impossibilidade de análise da boa-fé de pessoa jurídica. Por isso, a jurisprudência se firmou no sentido de que essa impossibilidade gera a presunção da presença da boa-fé da pessoa jurídica e, por conseguinte, a obrigação de se lhe  conceder novo e improrrogável prazo de quinze dias para pagamento do débito sem a incidência de  juros de mora (art. 202 do Regimento Interno/TCU) , como exemplifica o Acórdão 5118/2014-TCU-Primeira Câmara, rel. Bruno Dantas.
3.	No caso de pessoa jurídica de direito público, a jurisprudência mais recente tem se consolidado na linha de que, em caso de revelia, fica afastada essa presunção de boa-fé, competindo, desse modo, o julgamento direto das contas da referida entidade. Os julgados adiante confirmam essa afirmação:
Acórdão 5272/2019-TCU-Segunda Câmara, rel. Raimundo Carreiro:
Enunciado
A revelia do ente federado conduz ao julgamento do mérito de suas contas, afastando-se eventual possibilidade de concessão de novo e improrrogável prazo para que recolha o valor devido (art. 12, §§ 1º e 2º, da Lei 8.443/1992) .
Acórdão 2848/2019-TCU-Primeira Câmara, rel. Marcos Benquerer:
Enunciado
A revelia do ente federado conduz ao julgamento do mérito de suas contas, afastando-se eventual possibilidade de concessão de novo e improrrogável prazo para que recolha o valor devido (art. 12, §§ 1º e 2º, da Lei 8.443/1992) .
Acórdão 1233/2018-TCU-Plenário, rel. José Mucio Monteiro:
Enunciado
Diante da revelia do ente federado, cabe desde logo o julgamento do mérito de suas contas, afastando-se eventual possibilidade de concessão de novo e improrrogável prazo para que o ente recolha o valor devido (art. 12, §§ 1º e 2º, da Lei 8.443/1992) .
Acórdão 5442/2019-TCU-Segunda Câmara, rel. Marcos Bemquerer:
Enunciado
A revelia do ente federado impõe o julgamento de mérito de suas contas, sendo dispensável a fixação de novo e improrrogável prazo para o recolhimento do débito.
4.	Em se tratando de pessoa jurídica de direito privado, no Voto do Acórdão 1723/2016-TCU-Plenário, o Ministro-Relator Raimundo Carreiro raciocinou que a análise da boa-fé, para fins de concessão de novo e improrrogável prazo para recolhimento do débito sem a incidência de juros de mora (art. 202 do Regimento Interno/TCU) , deve ser feita em relação à conduta de seus administradores, uma vez que os atos destes obrigam a representada, desde que exercidos nos limites dos poderes conferidos no ato constitutivo. Ilustrativo o trecho do Voto mencionado:
19. Quero deixar assente que em outras recentes oportunidades conferi, para as pessoas jurídicas de direito privado, igual tratamento ao concedido a pessoas jurídicas de direito público (Acórdãos 4211/2016, 4386/2016, 4845/2016, todos da 2ª Câmara) . Mas, nessas ocasiões, não estava caracterizada má-fé em relação às condutas dos administradores, diferentemente do presente caso, no qual cabe a aplicação in totum da tese contida no Boletim de Jurisprudência 57, abaixo transcrito:
'O exame da boa-fé, para fins de concessão de novo prazo para o recolhimento do débito sem a incidência de juros de mora (art. 202 do Regimento Interno/TCU) , quando envolver pessoa jurídica de direito privado, será feito, em regra, em relação à conduta de seus administradores, uma vez que os atos destes obrigam a pessoa jurídica, desde que exercidos nos limites dos poderes definidos no ato constitutivo do ente (art. 47 do Código Civil) .' (os grifos são meus) 
20. Importa repisar, que nos casos concretos ora analisados, mesmo diante da impossibilidade de aferir a boa-fé das pessoas jurídicas envolvidas com as ocorrências irregulares, há possibilidade de concluir que houve má-fé dos administradores dessas pessoas jurídicas, haja vista que atuaram no sentido de simular a execução de compromissos firmados que, de fato, não foram realizados.
5.	Na situação em exame, o item 3.4 da instrução precedente (doc. 62.671.887-7) foi dedicado a registrar a ausência de boa-fé das pessoas físicas:
3.4 A alternativa sugerida atenderia plenamente aos Princípios da Celeridade Processual e da Economicidade, possibilitando o deslinde do presente processo e favorecendo as tentativas de recomposição do Erário federal, tendo em vista a condenação dos responsáveis ao recolhimento dos débitos a eles atribuídos.
6.	Desse modo, uma vez negada a boa-fé dos dirigentes da entidade jurídica privada, deve-se, à luz da citada jurisprudência, julgar de imediato suas contas, sem a opção prevista no art. 202,§ 3º, do Regimento Interno/TCU.
7.	Ademais, neste caso de débito solidário entre pessoas físicas e jurídicas, a jurisprudência desconhece a existência de razões, em termos de isonomia, economia processual e fundamento jurídico, para a concessão do mencionado prazo do art. 202, § 3º, daquele Regimento:
Não reconhecida a boa-fé na conduta da pessoa física responsável pelo débito apurado, não há razões, em termos de isonomia, economia processual e fundamento jurídico, para que seja conferida oportunidade preliminar de recolhimento de débito (art. 202, § 3º, do Regimento Interno/TCU) à pessoa jurídica responsabilizada solidariamente pelo dano (em face da impossibilidade de avaliação da boa-fé deste tipo de ente) , devendo o Tribunal, desde logo, proferir o julgamento definitivo de mérito pela irregularidade das contas.
8.	Portanto, seja pela revelia do município, pela ausência de boa-fé do gestor da  sociedade Enéas Tunes Teixeira (CNPJ 14.327.605/0001-04) ou pela responsabilidade solidária de pessoas físicas e jurídicas no débito, deve-se julgar de imediato esta tomada de contas especial, conforme sugerido na instrução precedente.
9.	No tocante à determinação consignada no item 6.9 da referida instrução (doc. 62.671.887-7) , sugiro a seguinte redação:
determinar à Seccional da Procuradoria da República em Ilhéus/BA, com envio de cópia integral deste processo, que adote as providências cabíveis no sentido de obter o cancelamento do registro e a reversão do imóvel (vide peça 39, p. 5-7) da União irregularmente adquirido pelo Município de Ituberá/BA, para a implantação da 'Casa Familiar do Mar', no âmbito da execução do Contrato de Repasse 132.570- 76/2001/MA/Caixa (Siafi 449172) , informando ao Tribunal, no prazo de 60 dias, a (s) medida (s) adotada (s) ;"
4.	Enfim, por intermédio do Exmo. Sr. Subprocurador-Geral Lucas Rocha Furtado, o MPTCU manifestou a sua discordância em relação à aludida proposta da unidade técnica, tendo lançado, para tanto, o seu parecer à Peça 128 nos seguintes termos:
" (...) Manifestei-me anteriormente em 19/08/20013, peça 26, oportunidade na qual propus  que os presentes autos fossem arquivados sem julgamento de mérito, por ausência de pressuposto  de constituição e desenvolvimento válido e regular da tomada de contas, nos termos do art. 212 do Regimento Interno do TCU. Considerei, acerca da controvertida aquisição de um terreno, via desapropriação amigável, pela Prefeitura Municipal de Ituberá, que não se configurava débito, a menos que o negócio jurídico fosse anulado no âmbito do Poder Judiciário.
O despacho à peça 27, porém, dirigiu-se no sentido da realização de diligências com vista à obtenção de informações atualizadas sobre a situação jurídica do imóvel em tela e sobre sua efetiva reversão ao domínio da União. Autorizou, ademais, a citação do município caso o imóvel estivesse sob uso irregular da prefeitura.
 À  peça  63,  de  3/11/2014,  manifestei-me  novamente  sugerindo  o  arquivamento   do  processo com fundamento no art. 212 do RI/TCU. Nada obstante o imóvel desapropriado pela Prefeitura de Ituberá, como terreno de marinha, ser de propriedade da União, defendi que o pagamento a terceiros não causou prejuízo ao erário, haja vista que a operação se referia, ou deveria referir-se, apenas ao domínio útil. O pagamento fora justo e necessário para que o município adquirisse, frente ao enfiteuta do imóvel, os direitos de uso e gozo do prédio e terreno em questão, de modo a possibilitar o atendimento dos objetivos do Projeto Casa Familiar do Mar, financiado com os recursos do contrato de repasse cuja execução ora é contestada. Propus, então, que o TCU, além de arquivar o processo, tão somente determinasse ao município que promovesse o saneamento da situação do imóvel junto à Secretaria de Patrimônio da União - SPU, sub-rogando-se nos direitos  do enfiteuta original, à época tido como proprietário.
O  Tribunal,  mediante  o  Acórdão  332/2015  -  2ª  Câmara,  divergiu  e  determinou  a realização de diligências para: a obtenção de cópia da homologação judicial da desapropriação do imóvel adquirido com recursos do Contrato de Repasse nº 132.570-76/2001; que o município de Ituberá/BA se pronunciasse sobre o interesse de constituir o aforamento, sub-rogando-se na condição de atual possuidor do domínio útil, com vistas à regularização da ocupação do aludido imóvel; que a AGU e a SPU se pronunciassem, conclusivamente, sobre a viabilidade e conveniência de constituir o aforamento no aludido imóvel sob domínio útil do município de Ituberá/BA, a fim de regularizar a ocupação pelo município ou, em caso contrário, quais as providências já adotadas para a reversão do imóvel ao domínio da União.
 À peça 82 consta resposta da SPU, limitada a informar que 'ingressou com pedido à Procuradoria da União na Bahia - PU/BA no sentido de peticionar, junto à Justiça Federal, o cancelamento do registro respectivo, visto se tratar de uma área conceituada como acrescido de  marinha'.
 A resposta do município de Ituberá/BA em 17//3/2015, peça 71, foi no sentido do  desinteresse em sub-rogar-se na condição de atual possuidor do domínio útil do imóvel em face da  não disponibilidade de recursos 'para atender aos objetivos do projeto Casa Familiar, apesar de tal  imóvel ser de grande utilidade para o município'.
Perante essas informações, a unidade técnica produziu a instrução à peça 82 e propôs o  sobrestamento  do  processo  'até  que  o  Judiciário  delibere,  definitivamente,  sobre  o  pleito  da  SPU/BA, para que possam ser adotadas as providências no sentido de promover a incorporação ao patrimônio da União do imóvel adquirido pelo Município de Ituberá/Ba para fins de implantação da 'Casa Familiar do Mar', visto que o mesmo localiza-se em área conceituada como acréscimo de marinha'.
À peça 85 foi determinado, em abril de 2016, o sobrestamento dos autos nos termos sugeridos pela unidade técnica e endossados por este MP/TCU, fixando-se prazo máximo de 360 dias para a suspensão da apreciação do processo.
Uma  vez  promovidas,  nesse  interregno,  as  diligências  cabíveis,  foi  apresentada  a  instrução à peça 125 com a proposta, entre outras medidas, para que fosse levantado o sobrestamento do processo e que fossem julgadas irregulares as contas dos Srs. Nilton Kleber Tunes  Teixeira e Almir de Jesus Costa (ex-prefeitos) , da empresa Enéas Oliveira e Cia Ltda. e do município de Ituberá, condenando-os ao pagamento das quantias de R$ 122.022,00 (valor pago a título de indenização pela desapropriação) e, com exceção da empresa, de R$ 4.563,90 (saldo dos recursos do contrato de repasse liberados) .
À peça 126, o Sr. diretor da unidade técnica sugeriu ajustes de forma da proposta formulada na instrução.
Com as devidas vênias, considero que o processo deve ter encaminhamento diverso.
 Discordo, antes de tudo, da proposta de condenação do município de Ituberá. O pressuposto para sua responsabilização foi o fato de que se beneficiou da despesa irregular. Ocorre, porém, que se trata de benefício transitório, uma vez que não há impedimento para que a ocupação do terreno pelo município seja desfeita. Este é, a propósito, um dos objetivos desta TCE, haja vista que a proposta da unidade técnica se dirige no sentido da adoção de providências para o 'cancelamento do registro e a reversão do imóvel da União irregularmente adquirido pelo Município de Ituberá/BA'. A presente TCE revela, pois, pretensão paradoxal, almejando de um lado a condenação do município por benefício que ela própria, por outro, objetiva retirar.
Poder-se-ia arguir o município pelo benefício auferido relativamente ao período da ocupação do imóvel, e não pelo valor do imóvel. É de ver-se, porém, que essa ocupação não se deu em detrimento dos interesses da União, porquanto apenas sucedeu posse já exercida por terceiros.
A bem da verdade, a desapropriação em tela, como disse nas manifestações anteriores, não causou dano ao erário, razão pela qual, volto a insistir, não constitui fato hábil a fundamentar a  instauração desta TCE. Conforme salientei no parecer à peça 63, a possibilidade de desapropriação do domínio útil do particular sobre imóvel pertencente à União é tema incontroverso na jurisprudência do STJ. Se os registros públicos continham equívocos sobre a situação do imóvel, não competia ao município requerer sua correção, mas à União. A transação havida entre a empresa e o município, independentemente da forma adotada, não impediria, e ainda não impede, a União de reivindicar, junto à instância competente, o reconhecimento de sua propriedade, nos termos da lei, e a regularização dos registros correspondentes, respeitando-se o domínio útil de terceiros.
 Quanto à inexecução do objeto do contrato de repasse, também não pode ser imputada  aos gestores ou ao município, mas à suspensão dos repasses financeiros, causada por fatos alheios a  sua vontade.
 Não me parece, ademais, haver alguma outra irregularidade a justificar esta tomada de  contas especial, a menos que fosse exigível do município ou dos então gestores duvidar de registros dotados de fé pública.
 Reitero, nesse contexto, a proposta formulada nos pareceres às peças 26 e 63, no sentido do arquivamento dos autos nos termos do art. 212 do Regimento Interno do TCU.
Deve-se reconhecer, por fim, que a interrupção da execução do contrato de repasse constituiu, ainda que por circunstâncias alheias à vontade e à responsabilidade das partes, situação que demanda medidas de adequação. Os recursos da União acabaram por financiar a aquisição do domínio útil de imóvel com proveito para o município de Ituberá, mas para fins distintos dos objetivos pactuados. Após quase vinte anos do início do projeto, não parece ser o caso da retomada de sua execução. De qualquer maneira, o órgão de origem deve buscar entendimento com o município no sentido de ajustarem novo projeto, em consonância com seus propósitos institucionais, que aproveite o imóvel ou para obter a transferência do seu domínio útil para a União. Alternativamente, caso o município opte por reter a titularidade dos direitos sobre imóvel, de modo a preservar o domínio sobre ele e a dispor livremente acerca da sua destinação, deverá promover o reembolso dos recursos despendidos pela União.
Ante o exposto, este representante do Ministério Público junto ao TCU propõe que, por ausência de pressupostos de constituição e de desenvolvimento válido e regular, seja este processo  arquivado, em consonância com o disposto no artigo 212 do Regimento Interno do TCU, sem prejuízo de que se determine ao órgão de origem que busque, junto ao município de Ituberá/BA, formular acordo para o aproveitamento do imóvel em questão em novo projeto compatível com seus propósitos institucionais ou para obter a transferência do seu domínio útil para a União, a menos que opte por reembolsar a União pelos recursos despendidos no Contrato de Repasse 132.500- 76/2001/MA/Caixa.".
É o Relatório.

8.1. Luevilson Santos Cirne (OAB/BA 9707), representando Enéas Oliveira e Cia Ltda; e 
8.2. Orley Dias de Souza (OAB/BA 29290) e Reges Jonas Aragão Santos (OAB/BA 23023), representando Nilton Kleber Tunes Teixeira.

Subprocurador-Geral Lucas Rocha Furtado.

TOMADA DE CONTAS ESPECIAL. PROGRAMA DE APOIO AO DESENVOLVIMENTO DO SETOR AGROPECUÁRIO (PRODESA). TOTAL IMPUGNAÇÃO DOS DISPÊNDIOS COM OS RECURSOS FEDERAIS. REVELIA. INDEVIDO DESVIO DE FINALIDADE NO CONTRATO DE REPASSE. CONTAS IRREGULARES. DÉBITO. MULTA. CIÊNCIA. EVENTUAL EXCLUSÃO DE ALGUMAS RESPONSABILIDADES. COMUNICAÇÃO.

TOMADA DE CONTAS ESPECIAL (TCE)

Secretaria de Controle Externo de Tomada de Contas Especial (Secex-TCE).

Trata-se de tomada de contas especial instaurada pela Caixa Econômica Federal (Caixa) em desfavor de Nilton Kleber Tunes Teixeira (gestão: 2001-2004) e Almir de Jesus Costa (gestão: 2005-2008) , como então prefeitos de Ituberá - BA, diante da total impugnação dos dispêndios com os recursos federais repassados sob o valor de R$ 1.000.000,00 em prol do Contrato de Repasse nº 132.570-76/2001 destinado ao "estímulo à produção agropecuária" no âmbito do Programa de Apoio ao Desenvolvimento do Setor Agropecuário (PRODESA) junto ao Ministério da Agricultura, Pecuária e Abastecimento (MAPA) .
2.	Na fase interna desta TCE, teria sido identificada a suposta irregularidade na aquisição de terreno para a implantação da "Casa Familiar do Mar" com os aludidos recursos federais, além da execução apenas parcial do objeto pactuado, já que, embora a propriedade estivesse anotada no cartório de registro de imóveis em nome de particular (Peça 1, p. 172) , a Procuradoria da Fazenda Nacional no Estado da Bahia suscitou a nulidade do referido registro, já que o imóvel figuraria como terreno de marinha sob a propriedade da União, e também sugeriu a subsequente adoção de providências administrativas e judiciais com vistas a cancelar os eventuais registros imobiliários.
3.	Já no âmbito do Tribunal, por meio do Acórdão 332 proferido na Sessão de 10/2/2015, a 2ª Câmara do TCU determinou a realização de diligências para a obtenção de cópia da homologação judicial da desapropriação do imóvel adquirido com os aludidos recursos federais.
4.	Todavia, como até 6/4/2016 não teria sido prolatada a decisão judicial tendente a desconstituir o registro do imóvel no respectivo cartório, prolatei o despacho à Peça 85 e determinei o sobrestamento do presente processo pelo prazo máximo de 360 dias com vistas a aguardar a definitiva deliberação do Judiciário sobre o cancelamento do aludido registro.
5.	Ocorre, todavia, que, vencido o referido prazo de 360 dias, com a realização de diligências pela unidade técnica, a SPU-BA teria pedido à Procuradoria da União na Bahia para ajuizar a aludida ação judicial, mas a procuradoria não teria confirmado o ajuizamento dessa ação.
6.	A unidade técnica assinalou, então, a inexistência de ação judicial com a finalidade de cancelar o registro do imóvel, tendo anotado, porém, que, ainda que seja futuramente constituída, não seria possível estimar o tempo necessário para a prolação da decisão judicial definitiva. 
7.	Em face, assim, da imprevisibilidade dessa eventual decisão judicial e das já subsistentes citações dos responsáveis, a unidade técnica sugeriu a retirada do sobrestamento do processo para o definitivo julgamento desta TCE em sintonia com os princípios da celeridade e economia processuais.
8.	Por esse prisma, após a análise final do feito, a Secex-TCE propôs a irregularidade das contas dos responsáveis para condená-los solidariamente ao pagamento do correspondente débito, além de lhes aplicar a multa prevista no art. 57 da Lei nº 8.443, de 1992.
9.	Por meio, no entanto, do parecer à Peça 128, o MPTCU divergiu da referida proposta para a irregularidade das contas, ao cogitar que o aludido município não teria sido beneficiado pelo irregular dispêndio, não tendo supostamente a ocupação do imóvel ocorrido em detrimento dos interesses da União, pois apenas teria sucedido a posse já exercida por terceiros, e, por essa linha, o Parquet especial sugeriu o arquivamento do presente feito, diante da suposta ausência de pressupostos de constituição e desenvolvimento válido e regular do processo, sem prejuízo de determinar que, junto ao referido município, o órgão de origem busque o superveniente acordo para o aproveitamento do aludido imóvel em novo projeto compatível com os seus propósitos institucionais ou para a transferência do domínio em prol da União, sem prejuízo de optar pelo reembolso dos correspondentes recursos federais em favor da União.
10.	Ocorre, no entanto, que, ao declarar a utilidade pública do aludido imóvel para o suposto efeito da desapropriação (Peça 16, p. 16) , o art. 4º do Decreto Municipal n.º 1.820, de 2002, teria expressamente definido que a indenização sob o valor de R$ 122.022,00, com os demais dispêndios decorrentes, seria promovida pelo aporte de recursos municipais próprios, mas os gestores-responsáveis passaram a inadequadamente promover a aquisição do imóvel pela via amigável contratual (sem efetivar a suscitada desapropriação) por meio do aporte dos aludidos recursos federais para a aquisição do imóvel em terreno de marinha, restando, por aí, evidenciado o indevido desvio de finalidade tendente a resultar na efetiva subsistência do aludido dano ao erário.
11.	Não fosse o bastante, pelo menos desde 2012 (Peça 18) , o aludido imóvel teria sido alocado em detrimento da sua destinação à Casa Familiar do Mar, contrariando o subjacente plano de trabalho do ajuste (Peça 1, p. 42) , já que o referido imóvel originalmente federal (e adquirido com os recursos federais) teria sido indevidamente destinado para o funcionamento de algumas secretarias municipais.
12.	Diante, pois, do evidente desvio de finalidade e da indevida compra do imóvel federal com o estranho emprego dos recursos federais, restaria plenamente caracterizado o subsequente dano ao erário, até porque esse imóvel sequer deveria ter sido adquirido pelo município, pois figuraria como terreno de marinha sob a eventual propriedade da União, devendo o TCU dar ciência dessa irregularidade à Secretaria de Patrimônio da União para a eventual adoção das providências cabíveis, sem prejuízo de o TCU promover a solidária condenação da Enéas Oliveira e da Cia Ltda. como indevida beneficiária dos recursos federais, nos termos do art. 16, III, § 2º, "b", da Lei n.º 8.443, de 1992, excluindo, entretanto, a responsablidade do aludido município nesta TCE diante da ausência de regular benefício pelo suscitado terreno de marinha em prol da municipalidade.
13.	Ocorre que, ao promover a indevida aquisição do aludido imóvel em terreno de marinha a partir da indigitada utilização dos referidos recursos federias em evidente desvio de finalidade, os gestores-responsáveis teriam comissivamente atuado, com dolo ou erro grosseiro, para a perpetração do subjacente dano ao erário e, assim, restaria adequada a proposta da unidade técnica para a condenação em débito e em multa.
14.	Não subsistiria, enfim, a eventual prescrição da pretensão punitiva do TCU sobre o presente caso concreto, nos termos do Acórdão 1441/2016-TCU-Plenário, diante da efetiva ausência do transcurso de mais de dez anos entre a ordem para a citação no âmbito do TCU, em 11/7/2012 (Peça 6) , e a data para a prestação de contas do aludido ajuste, em 22/7/2003 (Peça 1) .  
15.	Eis que, por meio do aludido Acórdão 1.441/2016 proferido na Sessão Extraordinária de 8/6/2016, o Plenário do TCU firmou o seu entendimento no sentido de que a prescrição da pretensão punitiva deve seguir a regra geral do prazo decenal, contado a partir do fato, em linha com o art. 205 do Código Civil brasileiro, interrompendo a contagem do aludido prazo com a ordem de citação, nos termos do art. 240, caput, da Lei nº 13.105 (Código Processual Civil) , de 2015.
16.	Sem prejuízo, entretanto, do respeito a esse entendimento do TCU, deve ser reiterada a minha ressalva já registrada em vários outros julgados do Tribunal no sentido de que, na ausência de lei específica, o TCU não deveria aplicar qualquer prazo prescricional sobre a referida pretensão punitiva ou, então, na pior das hipóteses, o Tribunal deveria aplicar a regra prescricional fixada pela Lei nº 9.873, de 1999, não só porque ela trata diretamente de prescrição no âmbito do direito administrativo sancionador, mas também porque, entre outras medidas, a aludida lei manda aplicar o prazo prescricional penal, quando a infração administrativa também configure crime, além de determinar expressamente que, diante de ilícito continuado ou permanente, a contagem do prazo deve iniciar a partir da cessação do aludido ilícito.
17.	A despeito, então, do registro dessa minha posição pessoal, o TCU deve pugnar pela pronta aplicação da multa legal em desfavor dos aludidos responsáveis a partir do entendimento fixado pelo aludido Acórdão 1441/2016-TCU-Plenário.
18.	De toda sorte, diante do superveniente falecimento de Almir de Jesus Costa em 2014, tendo a sua citação sido promovida em 8/11/2012 (Peça 15) , o TCU pode promover a atual exclusão da responsabilidade do referido gestor na presente TCE, deixando, assim, de passar a buscar a citação dos seus sucessores.
19.	Não subsistiria, contudo, a eventual necessidade de promover o retorno do presente processo para buscar a suposta citação adicional desses sucessores, estando esse entendimento, aliás, em plena sintonia com a jurisprudência firmada pelo TCU a partir, por exemplo, dos Acórdãos 4.002/2020 e 5.297/2013, da 2ª Câmara, e dos Acórdãos 1.170/2017 e 1.223/2015, do Plenário, já que essa ausência da adicional citação não resultaria em prejuízo à defesa dos atuais responsáveis, não só porque o presente processo já estaria em plenas condições de efetivo julgamento, mas também porque a solidariedade passiva seria legalmente erigida em favor do ente estatal credor, e não das pessoas privadas devedoras, podendo, se for o caso, os atuais responsáveis-condenados ajuizar a superveniente ação regressiva em desfavor dos aludidos sucessores supostamente coobrigados.
20.	Sem prejuízo, no entanto, da efetiva adoção de todas essas medidas, o TCU pode acolher a proposta oferecida pelo Ministro Raimundo Carreiro no sentido de, em conjunto com o referido município, a SPU tentar a solução da atual situação do aludido imóvel em terreno de marinha no âmbito da Câmara de Conciliação e Arbitragem da Administração Pública Federal (CCAF) , em consonância com a Lei n.º 13.140, de 2015; devendo ser destacado, porém, que, ante a evidente ausência da suposta desapropriação judicial desse imóvel, tendo sido promovida a mera compra amigável desse terreno de marinha pertecente a União por meio do estranho pagamento em recursos federais (compra do bem público federal com o dinheiro federal) , subsistiria o aludido dano ao erário.
21.	O TCU deve julgar irregulares, portanto, as contas de Nilton Kleber Tunes Teixeira para condená-lo, em solidariedade com a Enéas Oliveira e Cia Ltda., ao pagamento do correspondente débito, além de aplicar a multa prevista no art. 57 da Lei n.º 8.443, de 1992, em desfavor de Nilton Kleber; sem prejuízo de excluir a responsabilidade de Almir de Jesus Costa (falecido) na presente TCE e de notificar a Secretaria de Patrimônio da União sobre a eventual situação irregular do aludido imóvel federal em terreno de marinha sob o atual domínio pelo referido município.  
Ante o exposto, pugno pela prolação do Acórdão ora submetido a este Colegiado.
TCU, Sala das Sessões, em tagDataSessao.
Ministro-Substituto ANDRÉ LUÍS DE CARVALHO
Relator